---
title: "Proyecto: Resumen del dataset starwars del paquete dplyr"
author: "Carlos Pac"
date: "28/04/2025"
output: html_document
---

```{r, echo=FALSE}
library(dplyr)
library(ggplot2)
data("starwars")
```

# Descripción de los datos

El conjunto de datos `starwars` contiene información sobre 87 personajes del universo ficticio de Star Wars. Cada fila representa un personaje, y las columnas incluyen datos físicos (altura, peso, color de piel), biográficos (sexo, género, planeta de origen) y de participación en la saga (películas, vehículos y naves en las que aparece).

## Fuente del conjunto de datos `starwars` y paquetes relacionados

El conjunto de datos `starwars` incluido en el paquete `dplyr` del ecosistema `tidyverse` contiene información sobre personajes del universo de Star Wars. Este dataset fue creado con fines educativos y está basado en datos recopilados públicamente de fuentes como la [Star Wars API (SWAPI)](https://swapi.py4e.com/). Está estructurado como un `tibble` y preparado para ser utilizado directamente en análisis sin necesidad de limpieza previa.

### Relación con otros paquetes

- **`starwarsdb`**: Este paquete proporciona una estructura relacional más completa de los datos de Star Wars, dividiéndolos en múltiples tablas (`films`, `people`, `planets`, etc.). Fue construido también a partir de SWAPI y está diseñado para enseñar principios de bases de datos relacionales en R. Además, permite utilizar los datos como una base de datos DuckDB local.

- **`rwars`** (no en CRAN): Otro paquete orientado a facilitar el acceso en tiempo real a SWAPI desde R. Fue desarrollado con un enfoque en llamadas a API en lugar de análisis preprocesado.

Ambos comparten origen en la misma fuente (SWAPI), pero sirven a propósitos distintos dentro del entorno de R.

### Tamaño del dataset
- **Filas (observaciones):** 87 personajes  
- **Columnas (variables):** 14  

### Tipos de variables
- Variables numéricas: `height`, `mass`, `birth_year`
- Variables categóricas: `hair_color`, `skin_color`, `eye_color`, `sex`, `gender`, `homeworld`, `species`
- Variables listas: `films`, `vehicles`, `starships` (listas de strings con nombres)

### Período de observación (birth_year)
La variable `birth_year` indica el año de nacimiento de los personajes en relación al evento "Battle of Yavin":
- **Mínimo:** 8 ABY (After)
- **Máximo:** 896 BBY (Before)

### Valores perdidos
Varias columnas contienen valores faltantes (`NA`). A continuación se muestra un resumen:

Variable | Cantidad de NA
-------- | ----------------
height   | 6
mass     | 28
birth_year | 44
hair_color | algunos
films    | 0
vehicles | muchos (listas vacías)
starships | muchos (listas vacías)

**Observación:**  
- `mass` y `birth_year` tienen muchos valores faltantes posiblemente porque hay personajes con poca información oficial.  
- Las variables tipo lista como `vehicles` y `starships` tienen estructuras vacías para personajes que no usan medios de transporte propios.  
- Los `NA` en `hair_color` pueden deberse a especies sin cabello (como droides o criaturas alienígenas).

---

### Tabla resumen de variables

Variable | Descripción
-------- | ---------------------------------------------
name     | Nombre del personaje
height   | Altura en centímetros
mass     | Peso en kilogramos
hair_color | Color de cabello del personaje
skin_color | Color de piel
eye_color  | Color de ojos
birth_year | Año de nacimiento según cronología ficticia
sex        | Sexo biológico (male, female, none)
gender     | Identidad de género (masculine, feminine, none)
homeworld  | Planeta de origen
species    | Especie del personaje (Human, Droid, etc.)
films      | Lista de películas en las que aparece
vehicles   | Lista de vehículos que ha conducido
starships  | Lista de naves espaciales piloteadas

# Visualizaciones de datos

## Grafico #1
```{r, echo=TRUE}
birth_na <- starwars %>%
  mutate(has_birthyear = ifelse(is.na(birth_year), "Desconocido", "Registrado"))

ggplot(birth_na, aes(x = has_birthyear, fill = has_birthyear)) +
  geom_bar(width = 0.6, color = "white", alpha = 0.9) +
  geom_text(stat = "count", aes(label = after_stat(count)), vjust = -0.5, size = 5, fontface = "bold") +
  scale_fill_manual(values = c("Desconocido" = "#D95F02", "Registrado" = "#1B9E77")) +
  labs(
    title = "Disponibilidad del año de nacimiento",
    subtitle = "En el universo de personajes de Star Wars",
    x = NULL,
    y = "Cantidad"
  ) +
  theme_minimal(base_size = 14) +
  theme(
    plot.title = element_text(face = "bold", size = 18, hjust = 0.5),
    plot.subtitle = element_text(size = 13, hjust = 0.5),
    axis.text = element_text(size = 12),
    axis.title.y = element_text(margin = margin(r = 10))
  ) +
  guides(fill = "none")
```

**Interpretación del gráfico:**

El gráfico muestra que hay una cantidad casi equilibrada de personajes con año de nacimiento **registrado (43)** y **desconocido (44)**. Esto sugiere que, aunque hay muchos personajes documentados en el universo de Star Wars, **no todos cuentan con datos completos**.

Una posible explicación es que los personajes que tienen mayor protagonismo o relevancia narrativa tienden a tener más datos disponibles, mientras que los personajes secundarios, criaturas, o entidades con apariciones menores **no tienen tanta información registrada**, como es el caso de muchos droides, extraterrestres o personajes de fondo.

Este patrón refleja cómo la visibilidad y la importancia de un personaje podrían estar relacionadas con la **cantidad de atributos biográficos** que conocemos sobre ellos.

**Análisis previo: cantidad de películas por personaje**

```{r, echo=FALSE}
starwars %>%
  mutate(
    num_films = lengths(films),
    has_birthyear = !is.na(birth_year)
  ) %>%
  group_by(has_birthyear) %>%
  summarise(
    Promedio_peliculas = mean(num_films),
    Max_peliculas = max(num_films),
    Min_peliculas = min(num_films)
  )
```

Este análisis muestra que los personajes con año de nacimiento **registrado** participan en más películas en promedio (2.67 frente a 1.32) y también alcanzan un máximo de 7 películas, mientras que los del grupo **desconocido** no superan las 3 apariciones.

Esta diferencia sugiere que los personajes más relevantes dentro de la narrativa —aquellos que aparecen en más películas— tienden a tener mayor información biográfica documentada, como su año de nacimiento. Este patrón será visualizado y confirmado en el gráfico de caja a continuación.


```{r, echo=TRUE}
starwars %>%
  mutate(
    num_films = lengths(films),
    has_birthyear = ifelse(is.na(birth_year), "Desconocido", "Registrado")
  ) %>%
  ggplot(aes(x = has_birthyear, y = num_films, fill = has_birthyear)) +
  geom_boxplot() +
  labs(title = "Películas por personaje según disponibilidad de año de nacimiento",
       x = "Año de nacimiento",
       y = "Cantidad de películas") +
  theme_minimal() +
  scale_fill_manual(values = c("Desconocido" = "#D95F02", "Registrado" = "#1B9E77")) +
  guides(fill = "none")

```
**Interpretación del gráfico:**

Este gráfico de caja muestra la cantidad de películas en las que participan los personajes, comparando aquellos que tienen año de nacimiento **registrado** con los que no.

Se puede observar que los personajes con año de nacimiento registrado tienden a aparecer en **más películas en promedio** que aquellos con año de nacimiento desconocido. Además, la mediana del grupo "Registrado" es visiblemente mayor que la del grupo "Desconocido", lo cual refuerza la hipótesis inicial.

Esto sugiere que los personajes **más importantes o recurrentes** en la saga suelen tener **más información biográfica documentada**, como su fecha de nacimiento. En cambio, los personajes secundarios o con menor relevancia narrativa suelen carecer de este tipo de detalles, lo que respalda la idea inicial que la **completitud de los datos está correlacionada con la prominencia del personaje en la saga**.

## Grafico #2
```{r, echo=TRUE}
ggplot(
  data = starwars %>% filter(!is.na(height), !is.na(mass), !is.na(species)),
  aes(x = height, y = mass, color = species)
) +
  geom_point(size = 3, alpha = 0.8) +
  labs(
    title = "Altura vs Peso según especie",
    subtitle = "Relación entre características físicas por especie",
    x = "Altura (cm)",
    y = "Peso (kg)",
    color = "Especie"
  ) +
  theme_minimal(base_size = 14) +
  theme(
    plot.title = element_text(face = "bold", hjust = 0.5),
    plot.subtitle = element_text(hjust = 0.5),
    legend.position = "right", # Mueve la leyenda a la derecha
    legend.text = element_text(size = 8),
    legend.title = element_text(size = 10)
  ) +
  guides(color = guide_legend(ncol = 2, byrow = TRUE))

```

**Interpretación del gráfico:**

El gráfico de dispersión muestra la relación entre la **altura** y el **peso** de los personajes del universo Star Wars, categorizados por **especie** mediante el color.

Se observa una fuerte concentración de personajes en un rango de altura entre **150 y 200 cm**, y peso entre **50 y 120 kg**, lo cual sugiere que la mayoría de las especies humanoides comparten proporciones físicas similares. Esto incluye especies como los **humanos**, **mirialan**, **twi'lek** y **zabrak**, entre otras.

También destaca un **outlier vertical importante**: un personaje de gran altura y peso —probablemente **Jabba el Hutt**— con un peso superior a los **1000 kg**, lo que indica que algunas especies tienen características físicas extremadamente distintas y afectan la escala visual del gráfico.

``` {r, echo=FALSE}
starwars %>%
  filter(!is.na(height), !is.na(mass), !is.na(species)) %>%
  group_by(species) %>%
  summarise(
    `Promedio altura (cm)` = round(mean(height), 1),
    `Promedio peso (kg)` = round(mean(mass), 1),
    `Máx altura (cm)` = max(height),
    `Máx peso (kg)` = max(mass)
  ) %>%
  arrange(desc(`Promedio altura (cm)`)) %>%
  print(n = Inf)
```
